臺灣板橋地方法院刑事判決　　　　　　　 93年度訴字第495號
公　訴　人　臺灣板橋地方法院檢察署檢察官
被　　　告　丙○○
　　　　　　甲○○○
共　　　同
選任辯護人　林廷隆律師
上列被告因偽造文書案件，經檢察官提起公訴（92年度偵字第
10251 號、93年度偵字第1592號），本院判決如下：
    主  文
丙○○、甲○○○均無罪。
    理  由
一、公訴意旨略以：被告丙○○與甲○○○為夫妻關係，乙○○
    與丙○○同為江鄭玉之子，江鄭玉則因與丙○○同住，丙○○與甲○○○竟基於偽造私文書之犯意聯絡，竟於民國89年
    9 月3 日，由甲○○○假借江鄭玉之名義，委請不知情之吳
    仟翼律師，在其事務所內製作江鄭玉名義之贈與書1 份後，
    並於同年不詳時間，在臺北縣板橋市自強新村44之1 號6 樓
    ，在贈與書上偽造江鄭玉之署名及指印而偽造私文書，乙○○得知上情後，復要求丙○○提出贈與書原本，丙○○、甲○○○始於90年3 、4 月間，提出上開偽造之贈與書交予乙○○、林芳明閱覽以為行使，案經乙○○告訴，因認被告二
    人涉有共犯刑法第216 條、第210 條之行使偽造私文書罪嫌
    云云。
二、按公訴人認被告丙○○、甲○○○涉有上開行使偽造私文書
    罪之犯行，無非以其犯罪事實業據告訴人乙○○指訴，並經
    證人林芳明（甲○○○姊夫）、江陳瑟惠（告訴人妻）、陳
    虹燕（臺北國際商業銀行板橋分行人員）等證述，且有江鄭
    玉書立之遺囑、內政部警政署刑事警察局、國防部憲兵司令
    部刑事鑑定中心等之筆跡鑑驗通知書、指紋鑑驗書、江鄭玉
    開立之板信商業銀行、臺北國際商業銀行板橋分行等帳戶交
    易明細等附卷可資佐證為其論據。惟訊據被告丙○○、甲○○○均堅決否認有上開偽造文書之犯行，辯稱：當時係因丙○○之母江鄭玉心覺丙○○均將在外所賺交其處理，而乙○○卻在外揮霍負債累累，須由其善後代為清償，且江鄭玉又
    係與伊夫妻同住，由伊夫妻扶養，為求公平，乃欲將其存款
    多分給丙○○，惟唯恐其後乙○○會有爭執，所以才會交代
    甲○○○找律師寫一份贈與書，由其簽名、按捺指印後，將
    其在板信商業銀行、臺北國際商業銀行板橋分行之存款贈與
    給丙○○，並非伊等偽造等語。而辯護人亦為被告二人辯護
    稱：本件江鄭玉在臺北國際商業銀行板橋分行帳戶存款部分
    ，業據證人即該分行人員陳虹燕證稱該帳戶提領結清前，業
    向江鄭玉確認要提領結清交由甲○○○處理無訛，可見確有
    贈與書所載一事，雖贈與書上江鄭玉之簽名經刑事警察局、
    憲兵司令部刑事鑑定中心鑑定結果，與其在遺囑、租賃契約
    書、土地登記申請書、筆記本上簽名不符，惟另有送請法務
    部調查局鑑定，該局則函覆稱因贈與書上江鄭玉簽名字跡書
    寫緩慢、僵硬、滯澀，可能為表現出書寫者之正常運筆特性
    ，歉難與遺囑、土地登記申請書、租賃契約書、筆記本等江
    鄭玉字跡比對異同，而刑事警察局雖鑑驗結果認有不相符，
    惟亦附稱贈與書上江鄭玉簽名僅書寫一次，其結論僅供參考
    ，可見亦尚難據以率為不利被告之認定等語。
三、按犯罪事實應依證據認定之，無證據不得認定其犯罪事實，
    刑事訴訟法第154 條第2 項定有明文。而所謂證據，係指足
    以證明被告確有犯罪行為之積極證據而言，該項證據須適於
    為被告犯罪之證明者，始得採為斷罪之資料；再告訴人之告
    訴，係以使被告受刑事訴追為目的，是其陳述是否與事實相
    符，仍應調查其他證據以資審認（參照最高法院69年臺上字
    第4913號、52年臺上字第1300號等判例要旨）。又按認定犯
    罪事實所憑之證據，必須達於一般人均可得確信其為真實之
    程度，而無合理之懷疑存在時，始得據為被告有罪之認定，
    倘若犯罪事實之證明尚未達此一程度，仍有合理之懷疑存在
    ，則應為被告有利之推定，仍不能遽為被告有罪之判斷，此
    亦為刑事訴訟法第154 條，犯罪事實應依證據認定之證據裁
    判原則，及因保障被告人權，無罪推定原則之所在（參見最
    高法院76年度臺上字第4986號判例、91年度臺上字第39號刑
    事判決等意旨）。經查：
    (一)本件系爭贈與書上「江鄭玉」之簽名，經送鑑定結果，其
      中內政部警政署刑事警察局鑑驗通知書雖認「贈與書上『
      江鄭玉』簽名筆跡與房屋租賃契約書、土地登記申請書、
      遺囑上「江鄭玉」簽名筆跡不相符」，另國防部憲兵司令
      部刑事鑑識中心鑑驗通知書亦認「送鑑89.9.3日贈與書上
      『江鄭』（鑑驗通知書誤載為「江鄭玉」）二字與89.10.
      28日遺囑第貳頁第二行、553060號土地登記申請書、89.5
      .5日房屋租賃契約書及江鄭玉筆記簿封面上『江、鄭』二
      字個性、慣性及特徵均不相符；另送資料中『玉』字因無
      明顯特徵可供觀察，故無法進行特徵比對。」，然送請法
      務部調查局鑑定部分，則函覆稱「本案待鑑之贈與書上「
      江鄭玉」簽名字跡，由於其書寫緩慢、僵硬、滯澀，可能
      並未表現出書寫者之正常運筆特性，故歉難與（送鑑之遺
      囑、土地登記申請書、房屋租賃契約書及筆記本上）江鄭
      玉字跡比對異同。」，且上揭刑事警察局鑑驗通知書雖認
      「江鄭玉」上開簽名筆跡不相符，惟亦附帶稱「惟前者（
      指贈與書上『江鄭玉』簽名筆跡）僅書寫一次，本結論僅
      供參考。」，此亦有法務部調查局92年1 月8 日調科貳字
      第09100896870 號函、內政部警政署刑事警察局91年10月
      14日刑鑑字第0910277479號鑑驗通知書等附卷可稽，可見
      依上開鑑定之結果，尚非可完全確認贈與書上「江鄭玉」
      之簽名，並非江鄭玉之簽名。復經本院檢視本件系爭贈與
      書上「江鄭玉」簽名之筆跡，與上開送鑑遺囑、土地登記
      申請書、房屋租賃契約書及筆記本上「江鄭玉」簽名之筆
      跡相較，雖其筆劃角度、收筆、結構略有不符，然差異性
      非大，衡諸江鄭玉原係不識字之老婦，若無經常書寫其姓
      名之經驗，則其簽名筆跡之習性恐難求其一致，縱略有不
      符亦應屬常情，故上述簽名筆跡之比對，尚無法確認贈與
      書上「江鄭玉」之簽名係他人所偽簽。
    (二)次查，上開系爭贈與書上「江鄭玉」之指印，經檢察官送
      請內政部警政署刑事警察局鑑定結果，因送鑑贈與書與遺
      囑上署名江鄭玉名下之指紋，皆因紋線模糊不清、特徵點
      不足，無法比對，此亦有該局92年2 月7 日刑紋字第0920
      020789號鑑驗書附卷可按。然復經本院檢視比對上開送驗
      贈與書與遺囑原本上按捺之指印，雖其紋線不清，惟核對
      其指印上所示線縫之痕跡，可見贈與書上指印之線縫痕跡
      較不明顯，但詳細檢視，仍可觀出與遺囑上指印之線縫大
      致相符，堪認係與遺囑上「江鄭玉」簽名下同一人之指印
      。
    (三)再據證人即臺北國際商業銀行板橋分行陳虹燕於偵查中檢
      察事務官詢問時陳稱：甲○○○於89年10月3 日至該分行
      辦理江鄭玉帳戶解約結清時，因未到期且非本人辦理，銀
      行襄理為求慎重，要伊前往亞東醫院探視江鄭玉確認，當
      時江鄭玉精神狀況正常可自行說話，經伊詢問，江鄭玉有
      表明解約及結清帳戶，並說辦好後交給她媳婦（指甲○○○）處理等語明確（見91年度他字第2754號偵查卷101 頁
      反面、102 頁），可見被告甲○○○確係依江鄭玉之意，
      將江鄭玉在臺北國際商業銀行帳戶存款結清領取，並非擅
      自領取，則被告二人上開所辯，尚非可遽認係虛言不實。
    (四)至告訴人所指稱：被告二人於警詢、偵審中各自對於贈與
      書作成時有何人在場及江鄭玉將存摺、印章交其保管時間
      前後不符，二人間所述亦有不符云云，然查被告二人第一
      次警詢已係91年7 月15日，距本件系爭89年9 月3 日贈與
      一事，相距以將近二年，細節上之記憶難免有誤差，是告
      訴人上開對被告細節供述不符之指述，尚難據以確認被告
      二人有偽造贈與書之情。另公訴意旨所援引證人林芳明有
      證述：被告二人有持贈與書交其閱覽之事等語，證人吳仟
      翼有證述：甲○○○有委託其書寫贈與書及江鄭玉於89年
      10月28日書立遺囑時未提及本件贈與一事等語，證人江陳
      瑟惠有證稱：未曾聽江鄭玉提及贈與之事等語，以及證人
      陳虹燕有證稱：江鄭玉僅說將帳戶內之錢交甲○○○處理
      ，並未說贈與等語，縱參互印證，亦顯不足據以憑認被告
      二人有偽造贈與書之情。
    (五)另告訴人雖又指稱：被告二人復有擅自領取江鄭玉在板橋
      市農會之定期存款共計8 百萬元，足見被告二人確有偽造
      上開贈與書，侵占江鄭玉存款之情云云。然此部分業據被
      告甲○○○於偵查中已具狀辯稱：原係依江鄭玉考量支應
      其夫江木圳喪葬費用而辦理解約提領，扣除提前解約利息
      及質借貸款，餘額為603 萬餘元，之後復陸續以定存存回
      ，並先後繳納償還江木圳生前所得稅、贈與稅、貸款，並
      無侵占等語，復提出該帳戶交易明細、贈與稅繳款書、放
      款帳務資料等為憑，堪認屬實，是告訴人上開指述，亦不
      足據以推論被告二人有本件偽造贈與書侵占江鄭玉存款之
      情。
    (六)又告訴人雖另主張其告訴被告二人侵占犯罪部分，未逾告
      訴期間，公訴意旨就此部分所認不另為不起訴處分，容有
      誤會，應併予審究云云。惟核諸公訴意旨就此部分不另為
      不起訴處分論述之理由，與卷附卷證資料相符，並無誤認
      ，告訴人指訴被告二人所涉侵占罪嫌部分，核已逾告訴期
      間，公訴意旨所認並無違誤，併此敘明。
    綜上所述，公訴意旨之舉證及告訴人之指訴，均尚不足確認
    被告二人行使偽造私文書之犯行，此外復查無其他積極證據
    足認被告二人確有上開犯行，是本件不能證明被告二人犯罪
    ，自應均為無罪判決之諭知。
據上論斷，應依刑事訴訟法第301 條第1項，判決如主文。
本案經檢察官李吉祥到庭執行職務
中　　華　　民　　國　　94　　年　　7 　　月　　22　　日
              刑事第十九庭  審判長法  官  彭  全  曄
                                  法  官  林  淑  婷
                                  法  官  朱  嘉  川
以上正本證明與原本無異
如不服本判決，應於判決送達後10日內，向本院提出上訴狀。
                                  書記官  梁  宜  庭
中　　華　　民　　國　　94　　年　　7 　　月　　22　　日
